【裁判字號】    89,上易,730
【裁判日期】    900516
【裁判案由】    酌減違約金
【裁判全文】
臺灣高等法院民事判決  八十九年度上易字第七三○號
      上  訴  人  今第股份有限公司
      法定代理人  席中珍
      上  訴  人  丙○○
      被上訴人    乙○○
                  甲○○
右當事人間酌減違約金事件，上訴人對於中華民國八十九年六月三十日臺灣臺北地方
法院八十七年度訴字第二一七五號第一審判決提起上訴，本院判決如左：
    主      文
上訴駁回。
第二審訴訟費用由上訴人負擔。
    事      實
甲、聲明：
一、上訴人方面：
    (一)原判決不利上訴人部分廢棄。
    (二)右開廢棄部分，被上訴人第一審之訴及假執行之聲請均駁回。
二、被上訴人方面：
    上訴駁回。
乙、陳述：
一、兩造不爭執之點
    被上訴人向上訴人購買預售屋，締約後被上訴人乙○○已繳交新臺幣（下同）二
    百三十三萬元，甲○○繳納一百八十五萬元，嗣上訴人以被上訴人給付尾款遲延
    為由，解除契約並沒收全部價金，同時收回房地另行出售。
二、兩造爭執之點
    (一)被上訴人起訴請求酌減違約金，是否應就「違約金過高」之要件負舉證之責。
    (二)原判決就上訴人所受損害、所失利益之計算，有無錯誤。上訴人主張原判決就
      上訴人可得預期利潤之標準適用有誤，且忽略上訴人依被上訴人指示變更設計
      而後回復原狀之損害，且未斟酌上訴人就系爭房地再行出售期間之利息損失。
    理      由
一、被上訴人起訴主張略以：被上訴人於八十二年十一月間向上訴人購買系爭預售屋
    ，締約後被上訴人乙○○繳納二百三十三萬元，甲○○繳納一百八十五萬元。嗣
    上訴人發覺成屋與上訴人廣告訴求之內容差異甚鉅，有重大瑕疵，且無法施作夾
    層，被上訴人與上訴人交涉期間，上訴人以被上訴人給付尾款遲延為由，解除契
    約並沒收全部價金，並同時收回系爭房屋另行出售。本件違約金之約定高於上訴
    人所受之損失，顯失公平。又被上訴人可依消費者保護法第五十一條之規定，以
    上訴人故意隱瞞系爭建物根本不能興建夾層之事實，仍以夾層增加使用空間作為
    廣告訴求，致使被上訴人等訂約後發現根本不能興建夾層，且與上訴人協商之過
    程中因此遭到上訴人沒收已付價金之損害，被上訴人遭沒收之價金即為所受損害
    之總額，請求等額之懲罰性賠償，或補足認為上訴人應返還而不足於聲明之差額
    ，而求為命上訴人連帶給付被上訴人乙○○二百三十三萬元，連帶給付甲○○一
    百八十五萬元及遲延利息（原判決認約定之違約金額過高，命今第股份有限公司
    應給付乙○○三十三萬一千四百十六元，丙○○應給付乙○○三十二萬八千五百
    三十七元；命今第股份有限公司應給付甲○○十五萬二千九百十九元，丙○○應
    給付甲○○二十五萬七千零八十一元及遲延利息，而駁回被上訴人其餘請求，被
    上訴人就其敗訴部分未聲明不服，已告確定）。
二、上訴人則以：系爭房屋並無被上訴人所指瑕疵，業經另案判決確定，另被上訴人
    主張上訴人詐欺，撤銷意思表示以及上訴人有給付不能事由及未負瑕疵擔保責任
    、解除契約，提起請求返還價金之訴，業受判決敗訴確定；又系爭房屋買賣契約
    書第十五條及土地買賣契約書第七條約定，並無顯失公平之情事，上訴人據之解
    除契約並沒收全部價金合法有據，系爭房屋買賣契約非定型化契約，無消費者保
    護法第十二條第一項之適用，另依鑑定報告並不足證明違約金過高等語置辯。上
    訴後另主張被上訴人應就「違約金過高」之要件負舉證之責，原判決就上訴人可
    得預期利潤之標準適用有誤，且忽略上訴人依被上訴人指示變更設計而後恢復原
    狀之損害，且未斟酌上訴人就系爭房地再行出售期間之利息損失，認約定之違約
    金額並未過高，原判決予以酌減為無理由等語。
三、兩造爭點之論述：
    (一)被上訴人是否應就「違約金過高」之要件負舉證之責：
      民法第二百五十二條規定：「約定之違約金額過高者，法院得減至相當之數額
      。」故約定之違約金苟有過高情事，法院即得依此規定核減至相當之數額，並
      無應待至債權人請求給付後始得核減之限制。此項核減，法院得以職權為之，
      亦得由債務人訴請法院核減（最高法院七十九年度台上字第一六一二號判例參
      照）。違約金之酌減，法院既得依職權為之，法院自得審酌一般客觀事實、社
      會經濟狀況、債務人若能如期履行債務，債權人可得享受之一切利益為酌定之
      標準等情形以為酌定（最高法院四十九年度台上字第八○七號判例參照）。上
      訴人主張被上訴人應就「違約金過高」之要件負舉證之責，尚非可採。
    (二)上訴人主張原判決就上訴人可得預期利潤之標準適用有誤，忽略上訴人依被上
      訴人指示變更設計而後恢復原狀之損害，且未斟酌上訴人就系爭房地再行出售
      期間之利息損失，有無理由：
      1.按違約金之約定，雖不因契約之解除而隨同消滅。惟依民法第二百六十條規
        定意旨推之，其因契約解除所生之損害，如轉售可能跌價損失，重行出售之
        佣金、增值稅、代書費等未來可能遭受之損失，並不在斟酌之列，應專就債
        務不履行所生損害而為衡量（最高法院八十六年度台上字第一○八四號、八
        十五年度台上字第一四七四號判決參照）。故上訴人主張審酌違約金是否過
        高，應斟酌上訴人就系爭房屋回復原狀之損害及再行出售之利息損失，此二
        項均屬契約消滅所生之損害，自不在審酌之列，上訴人此部分之主張為無理
        由。
      2.上訴人主張原判決依據財政部公佈之「八十五年度營利事業各業所得額標準
        及同業利潤標準」中「房屋建築營造」同業利潤標準之純利率百分之十，計
        算乙○○部分，上訴人可得預期利潤為七十萬四千元，甲○○部分為五十四
        萬九千元有誤（本院按：原判決嗣已更正為五十二萬九千元）。因上訴人並
        非從事「房屋建築營造」，而應為「房屋興建投資」，依據財政部核定之八
        十四年度營利事業同業利潤標準，房屋興建投資業之純利為百分之十四，上
        訴人可得之預期利潤乙○○部分為九十八萬五千六百元，甲○○部分為七十
        六萬八千六百元。查，今第股份有限公司所營事業為「委託營造廠商興建國
        民住宅及商業大樓出租、出售業務」，有該公司之變更登記事項卡影本附於
        本院卷第六四頁可參，上訴人主張其應適用房屋興建投資業之利潤標準，尚
        非無據。乙○○係以七百零四萬元購屋，依百分之十四計算純利為九十八萬
        五千六百元，而甲○○係以五百二十九萬元購屋，依百分之十四計算純利為
        七十四萬零六百元。而上訴人主張其所受之損害，除了上訴狀主張之前述三
        項外並無其他（本院卷第六二頁之筆錄），房屋回復原狀之損害及再行出售
        之利息損失，既屬於契約解除所生之損害，不得作為違約金之衡量標準。以
        乙○○就房地總價七百零四萬元，繳交二百三十三萬元，甲○○之房地總價
        為五百二十九萬元，繳交一百八十五萬元，上訴人全數沒收作為違約金，顯
        有過高之情事。
      3.原判決審酌客觀事實、社會經濟狀況、債務人若能如期履行債務債權人可得
        享受之一切利益等情事，認上訴人解除契約沒收之違約金，乙○○以一百六
        十五萬元，甲○○以一百四十四萬元為合理，認上訴人各應返還被上訴人如
        原判決主文所示之金額，自無不當（本院按：乙○○部分依原判決主文所示
        上訴人應給付之金額合計為六十五萬九千九百五十三元，而理由欄第六項則
        謂應返還乙○○六十八萬元，尚有未合之處，因乙○○未上訴，此部分不在
        本院審酌上訴範圍內，附此敘明）。上訴人主張原判決將違約金予以酌減，
        為不合法云云，自無理由。
四、綜上所述，上訴人主張約定之違約金並未過高，原判決予以酌減係不合法為無理
    由。從而，被上訴人起訴請求酌減違約金，原法院予以酌減，於法並無不合。上
    訴意旨指摘原判決不當，求予廢棄改判，為無理由，應予駁回。
五、據上論結，本件上訴為無理由，依民事訴訟法第四百四十九條第一項、第七十八
    條、第八十五條第一項前段，判決如主文。
中      華      民      國    九十      年      五      月    十六      日
                                民事第九庭
                                    審判長法  官  吳  謙  仁
                                          法  官  林  樹  埔
                                          法  官  蘇  瑞  華
右正本係照原本作成。
不得上訴。
中      華      民      國    九十      年      五      月    十六      日
                                          書記官  賴  以  真


司法院資訊處製作；財團法人民間司法改革基金會備份。
